【裁判字號】    97,易,1636
【裁判日期】    971118
【裁判案由】    恐嚇取財等
【裁判全文】
臺灣彰化地方法院刑事判決              97年度易字第1636號
公  訴  人  臺灣彰化地方法院檢察署檢察官
被      告  丁○○
                    3弄70號.
                    （現羈押在臺灣彰化看守所）
選任辯護人  林文成律師
被      告  戊○○
            己○○
上  1   人  吳光陸律師
選任辯護人  簡祥紋律師
上列被告等因恐嚇取財等案件，經檢察官提起公訴（97年度偵字
第4285、4559號），本院判決如下：
    主  文
丁○○犯如附表一所示之罪，均累犯，各處如附表一所示之刑（
含主刑、從刑）。應執行有期徒刑參年，扣案之MOTOROLA牌行動
電話壹具（含門號0000000000號SIM 卡壹枚）沒收。
戊○○共同意圖為自己不法之所有，以恐嚇使人將本人之物交付
，處有期徒刑拾月，扣案之MOTOROLA牌行動電話壹具（含門號00
00000000號SIM 卡壹枚）沒收。
己○○犯如附表二所示之罪，各處如附表二所示之刑。應執行有
期徒刑肆月，如易科罰金，以新臺幣壹仟元折算壹日。
    犯罪事實
一、丁○○前因違反懲治盜匪條例案件，經臺灣高等法院臺中分
    院以88年度上更一字第298 號判處有期徒刑7 年6 月，嗣經
    上訴，再由最高法院以89年度臺上字第5444號駁回上訴而確
    定，嗣經送監執行，於民國91年10月29日因縮短刑期假釋出
    監付保護管束，並於94年12月3 日縮刑期滿未經撤銷假釋，
    以已執行完畢論。詎仍不思悛悔，竟或單獨或與戊○○共同
    基於意圖為自己不法所有之犯意聯絡，或與己○○基於共同
    恐嚇、強制之犯意聯絡，先後於下列時間、地點，為下列行
    為：
    (一)緣賴美麗於96年6 月21日凌晨4 時許，飲酒後騎乘車牌號
      碼UD7-116 號輕型機車，行經彰化縣員林鎮○○路○ 段
      513 號前，撞擊邱茂宬（業經臺灣彰化地方法院檢察署96
      年度偵字第6565號案為不起訴處分）順向停放在路肩之車
      牌號碼RY-978號營業用大貨車左後輪，致賴美麗人車倒地
      ，受有腦內出血、血胸及身體多處骨折等傷害，經送醫後
      延至同年6 月27日下午12時5 分不治死亡。而該營業用大
      貨車係屬「源彰交通有限公司」所有，且已向「第一產物
      保險股份有限公司」（以下簡稱第一產物保險公司）投保
      強制責任保險及任意保險，賴美麗之子詹佳霖遂前往址設
      彰化縣員林鎮○○街170 號「第一產物保險股份有限公司
      員林營業部」詢問申請理賠事宜，然因賴美麗係酒後駕車
      （抽血檢驗血液酒精濃度，測得其值為222.23mg /dl，換
      算呼氣酒精濃度為每公升1.11毫克），且該營業用大貨車
      順行方向僅靠道路右側停放，並無明顯過失，第一產物保
      險公司乃拒絕理賠。丁○○與戊○○2 人得知此事後，遂
      主動向詹佳霖表示願介入處理保險事宜，並提議所獲得之
      理賠保險金在新臺幣（下同）200 萬元以下，由賴美麗之
      家屬取得，理賠保險金超過200 萬元之部分，則為丁○○
      與戊○○2 人之報酬。詹佳霖應允後，丁○○與戊○○2
      人遂於96年7 月6 日下午某時，前往第一產物保險公司員
      林營業部，2 人進入該公司後，戊○○先訛稱自己係埔心
      鄉代表，丁○○則以兇惡之口氣詢問該公司理賠人員庚○○：「理賠是誰？」、「賴美麗死亡案你要怎麼跟我處理
      」等語，並恫嚇稱：「死者是離婚的人，家境不好，要賠
      400 萬給他家屬，否則會叫小弟跟著你上下班」，又接續
      於同年7 月6 日至13日間，以其持用之門號0000000000號
      等行動電話撥打庚○○使用之行動電話恫嚇稱：「如果這
      件案子沒有處理好，就要給你吃子彈、我要讓你幹不下去
      、這件事如果沒讓我處理，一定會很硬」等語，以此恐嚇
      庚○○，致使庚○○心生畏懼；又丁○○於該公司營一課
      課長辛○○、營業員丙○○、理賠員庚○○等人出面協調
      保險理賠時，復出言恐嚇：「我叫做『光頭昌』、我是天
      道盟的、我是受賴美麗的家屬委託，要替他們處理保險的
      事情，如果你們公司要是不賠，我就要每天到你們公司來
      泡茶」等語，丁○○與戊○○2 人即以此方式使第一產物
      保險公司理賠人員心生畏懼，同意賠償保險金270 萬元，
      丁○○及戊○○則從中取得報酬80萬元（其中10萬元係丁○○要求詹佳霖給予10萬元之紅包，丁○○又另分得32萬
      5 千元，戊○○朋分37萬5 千元）。
    (二)緣許雯君未考領有合格之駕駛執照，於94年5 月16日上午
      11時許，騎乘車牌號碼BM3 ─482 號重機車，行經彰化縣
      永靖鄉○○路與永靖街口時，與陳世鈞（過失傷害部分未
      據告訴）駕駛之車牌號碼4592─FZ號自用小貨車發生碰撞
      ，許雯君因而受有氣胸、血胸、腦震盪、右腿骨折等傷害
      。而該自用小貨車係屬「洋明國際股份有限公司」所有，
      且已向「蘇黎世產物保險股份有限公司」（以下簡稱蘇黎
      世產物保險公司）投保強制責任保險，許雯君之父許世傑
      遂向「蘇黎世產物保險股份有限公司員林通訊處」申請理
      賠。丁○○得知此事後，遂主動向許世傑表示願介入處理
      保險事宜，許世傑應允後，丁○○遂於96年9 月11日上午
      9 時20分許，前往蘇黎世產物保險公司員林通訊處內，出
      示診斷證明書2 紙、收據4 紙，向該公司理賠人員甲○○
      出言恐嚇：「我叫做『阿昌』啦，你看，這1 件你知道嗎
      ？這個這麼嚴重，我有去問過了，這個可賠20萬，這個20
      萬你就處理給我，看你要不要幫這個忙，你要是看我1 個
      人來看我沒，沒關係，我會叫一些小弟過來，如果你要是
      幫我的忙，我會謝謝你、但要是不幫我的忙，你上下班的
      時候，我會請人來陪你上下班」等語，致使甲○○心生畏
      懼，同意賠償保險金17萬7 千元（依該公司之規定，許雯
      君理賠案之醫藥費為9000元，另外加上看護費等，至多理
      賠4 萬元），丁○○則從中獲取報酬約5 、6 萬元。
    (三)己○○係「承富企業有限公司」（以下簡稱承富公司）負
      責人，經營中部地區學校營養午餐業務，緣「天堂鳥托兒
      所」、「倍司特托兒所」、「博士登補習班」負責人乙○○積欠承富公司午餐費共計12萬5 千元，己○○雖可預見
      將上開債務交由丁○○等人催討，可能會採取言語或舉止
      暴力之方式，竟為期收回上開債款，仍基於縱以上開手法
      ，亦不違反其本意之犯意聯絡，在丁○○主動提議下，應
      允由丁○○處理乙○○所積欠上揭債款。丁○○即或單獨
      或夥同3 或4 名不詳年籍、姓名之成年男子，基於恐嚇、
      強制之犯意聯絡，先後為下列行為：
    於96年8 月20日上午11時33分許至同日11時56分許間某時
      （起訴書原誤載為96年8 月16日，業經蒞庭實施公訴之檢
      察官當庭更正），由丁○○撥打電話向乙○○稱：「我一
      定要亂到你生意無法做」等語，以此加害財產之事恐嚇乙○○，致生危害於安全；
    於96年12月間某日上午11時許，丁○○夥同1 名姓名年籍
      不詳之成年男子前往乙○○開設位在彰化縣溪湖鎮○○街
      96號「倍思特托兒所」，進入該托兒所後，隨即徒手將幼
      稚園內之桌椅、白板架翻倒，並以兇惡之口吻向乙○○恫
      嚇稱：「我是承富，借問一下，你是哪時候要還錢，幹你
      娘耶，承富已經把帳交給我了，你要是不給我，你就不要
      開了」等語，以此加害財產之事恐嚇乙○○，致生危害於
      乙○○之安全；
    又於97年1 月間某日，丁○○夥同3 名姓名年籍不詳之成
      年男子前往乙○○開設位在彰化縣溪湖鎮○○路39號「博
      士登補習班」，進入該補習班後，丁○○即以兇惡之口吻
      向乙○○稱：「你很厲害、欠錢不還、現在馬上寫1 張本
      票給我，不然我則要砸店等語」，另1 名成年男子則出言
      恐嚇：「幹你娘、要趕快還錢啦，要是不還錢我們每天都
      要來啦，看你要怎麼經營下去」等語，並作勢欲掌摑乙○○，此脅迫方式，致乙○○雖無義務，仍不得已簽發票面
      金額12萬5 千元之本票1 紙交付予丁○○，丁○○等人始
      離去該補習班；
    又丁○○先於97年2 月17日中午某時許，以電話催促乙○○將積欠之上開款項匯入承富公司指定之帳戶未果後，遂
      於同年月18日凌晨某時許，接續前往上址「倍思特托兒所
      」及址設彰化縣二林鎮○○路70之3 號之「天堂鳥托兒所
      」，將紅色油漆噴灑「莊」等字樣在門口佈告欄上（毀損
      部分未據告訴），以此加害財產、生命之方式恐嚇乙○○
      清償債務，致生危害於乙○○之安全。
二、案經彰化縣警察局員林分局報請臺灣彰化地方法院檢察署檢
    察官偵查起訴。
    理  由
壹、證據能力部分
一、按被告以外之人（包括證人、鑑定人、告訴人、被害人及共
    同被告等）於審判外之陳述，雖不符刑事訴訟法第159 條之
    1 至第159 條之4 之規定，而經當事人於審判程序同意作為
    證據，法院審酌該言詞陳述或書面陳述作成時之情況，認為
    適當者，亦得為證據。當事人、代理人或辯護人於法院調查
    證據時，知有第159 條第1 項不得為證據之情形，而未於言
    詞辯論終結前聲明異議者，視為有前項之同意，刑事訴訟法
    第159 條之5 定有明文，立法意旨在於傳聞證據未經當事人
    之反對詰問予以核實，原則上先予排除。惟若當事人已放棄
    反對詰問權，於審判程序中表明同意該等傳聞證據可作為證
    據；或於言詞辯論終結前未聲明異議，基於尊重當事人對傳
    聞證據之處分權，及證據資料愈豐富，愈有助於真實發見之
    理念，且強化言詞辯論主義，使訴訟程序得以順暢進行，上
    開傳聞證據亦均具有證據能力。查本案後述所援引之全部卷
    證，公訴人、被告及其等之選任辯護人均不爭執其證據能力
    ，本院復衡以該等供述證據作成時之情況，應為適當，是可
    認後述所引用證據之證據能力均無疑義，合先敘明。
二、次按刑事訴訟法上「證據排除原則」，係指將具有證據價值
    ，或真實之證據因取得程序之違法，而予以排除之法則。而
    私人之錄音、錄影之行為所取得之證據，應受刑法第315 條
    之1 與通訊保障及監察法之規範，私人違反此規範所取得之
    證據，固應予排除。惟依通訊保障及監察法第29條第3 款規
    定：「監察者為通訊之一方或已得通訊之一方事先同意，而
    非出於不法目的者，不罰。」通訊之一方非出於不法目的之
    錄音，所取得之證據，即無證據排除原則之適用。亦即上開
    私人之錄音、錄影行為所取得之證據，仍具有證據能力 (最
    高法院92年度臺上字第2677號判決意旨參照）。經查，本案
    被害人乙○○提出之電話錄音資料，被害人乙○○為通訊之
    一方，其利用電話錄音，私自側錄其與被告丁○○之談話內
    容，旨在蒐集保存被告丁○○恐嚇危害安全之不法事證，並
    非出於不法目的，按諸前揭說明，其因而取得之通話內容錄
    音帶等證據，即非無證據能力，辯護人認無法證明與本案犯
    罪之關連性而不得採為證據，即非可採。
貳、認定本案犯罪事實所憑之證據及理由
一、訊據被告丁○○固坦承曾前往第一產物保險公司，以「要每
    天到公司來泡茶」一語恐嚇理賠人員之事實，惟與被告戊○○、己○○均否認有何恐嚇取財、恐嚇或強制之犯行，被告
    丁○○辯稱：「伊除口氣比較不好說要每天到第一產物保險
    公司泡茶外，其餘恐嚇的話都沒有說；且伊僅是去拜託蘇黎
    世產物保險公司理賠人員多賠一點錢；又伊只向乙○○要過
    1 次8700元，也到過天堂鳥托兒所1 次幫承富公司要便當錢
    ，但伊均未恐嚇乙○○，其他日期伊均未去找過乙○○」云
    云，選任辯護人則為被告丁○○辯護稱：「被告丁○○縱有
    恐嚇第一產物保險公司人員之行為，惟該公司最終仍依內部
    正常程序核定理賠金額，是被告所為應不該當恐嚇取財罪；
    而被告恐嚇蘇黎世產物保險公司一事僅有被害人甲○○指訴
    ，又該案理賠過程中，理賠人員甲○○仍有充分自主性，是
    被告所為亦不該當恐嚇取財罪；被告恐嚇被害人乙○○一節
    ，被害人前後指訴不一，不足採信」等語；被告戊○○辯稱
    ：「伊僅是陪同丁○○去第一產物保險公司協調，伊並未恐
    嚇」云云；被告己○○辯稱：「伊並未委託丁○○催討債務
    ，而係丁○○得知此事後主動提議為伊催收，伊對於丁○○
    使用何種手法催討債務全然不知情」云云，選任辯護人則為
    被告己○○辯護稱：「被告己○○僅知丁○○從事養豬業，
    對其是否以暴力討債為生並不知情，又本件係丁○○主動提
    議協助催討債務，以答謝被告己○○平日提供廚餘，否則被
    告己○○實不需為區區12萬餘元債務債務委託他人暴力討債
    」等語。
二、查上揭犯罪事實欄(一)所示之犯行，業據證人即被害人庚○○
    、辛○○、丙○○於警、偵訊時證述屬實，互核與證人鄭昭
    政、詹佳霖於警、偵訊中證述之情節相符，並有證人庚○○
    書寫之汽車險肇事處理報告表-1、汽車險肇事處理報告表-2
    、彰化縣員林鎮調解委員會調解書、詹佳霖永靖郵局帳戶交
    易明細影本各1 紙及臺灣彰化地方法院檢察署96年度偵字第
    65 65 號不起訴處分書、第一產物保險公司汽車保險計算書
    1 份在卷可稽，參以證人庚○○自87年間起即擔任第一產物
    保險公司理賠員，與被告丁○○素無怨隙，自無甘冒偽證重
    典設詞誣陷被告丁○○之必要，被告丁○○空言否認有以「
    讓你吃子彈」等加害生命之事恐嚇被害人，顯係避就之詞，
    無足採信。至戊○○雖另以前詞置辯，惟證人詹佳霖於偵訊
    時證稱：「伊處理母親賴美麗喪事期間，被告丁○○來弔唁
    時得知保險公司不理賠一事，即主動提議處理，並要求先拿
    5 萬元公關費，伊告訴渠等沒有錢，丁○○或戊○○則改要
    求保險金撥付時要給渠等70萬元。事後保險金撥付也是戊○○通知伊去刷存摺，伊有領70萬元予戊○○，因為戊○○一
    直打電話給伊。保險事宜都是戊○○與伊接洽，戊○○亦有
    去找伊姊姊要這筆70萬元，伊姊姊也會害怕，後來戊○○又
    說要紅包，伊才在同年8 月15日又領10萬元」等語明確（見
    偵查卷第75至76頁），而證人庚○○、辛○○、丙○○亦均
    證稱：「被告戊○○陪同被告丁○○前往第一產物保險公司
    時，自稱是埔心鄉代表，但沒有說甚麼話，都是丁○○主導
    」等語，顯見被告戊○○就被告丁○○為賴美麗家屬處理保
    險理賠金事件，確有居間仲介，且於被告丁○○於上開時間
    ，在上址第一產物保險公司出言恐嚇被害人庚○○、辛○○
    、丙○○時，復虛張聲勢訛稱地方民意代表陪同到場助勢，
    且該2 人亦與證人詹佳霖事先約定若日後領得保險金，將可
    朋分後酬，由此足認被告丁○○與戊○○就上開恐嚇取財之
    犯行間，確具有犯意之聯絡與行為之分擔至明。
三、次查上揭犯罪事實欄(二)所示被告丁○○以上開言詞恫嚇被害
    人甲○○之犯行，業據證人甲○○於警、偵訊及本院審理中
    證述詳實，參以證人甲○○證稱被告丁○○曾多次以持用之
    門號0000000000號行動電話向伊詢問保險案件申請理賠之進
    度乙節，此亦有證人甲○○持用之門號0000000000號行動電
    話畫面照片顯示被告丁○○之來電紀錄無誤，衡以證人自84
    年間起即擔任蘇黎世產物保險公司理賠員，與被告丁○○素
    無怨隙，自無甘冒偽證重典設詞誣陷被告丁○○之必要，其
    證述應屬可信，且依證人甲○○之證述，被告丁○○所使用
    之言詞，於社會慣用語上，堪認為係加害生命、身體之通知
    ，客觀上已足使一般人心生畏怖，而證人甲○○於本院97年
    11 月4日審理時到庭作證時，已距案發時間1 年有餘，仍稱
    出庭有恐懼感，益徵被告丁○○上開言詞，在主觀上亦已使
    證人心生畏懼，並已達危害其生命、身體安全之程度。
四、再按刑法第346 條第1 項之恐嚇取財罪之構成，以犯人所為
    不法之惡害通知達到於被害人，並足使其心生畏懼而交付財
    物為要件，又刑法第346 條第1 項之恐嚇取財罪，係以意圖
    為自己或第三人不法所有為構成要件之一，若僅以恐嚇方法
    使人交付財物，而並無不法所有之意圖者，縱令其行為或可
    觸犯他項罪名，要無由成立本條之恐嚇取財罪（最高法院45
    年臺上字第1450號判例、83年度臺上字第2689號判決要旨可
    資參照）。查證人辛○○於警詢中證稱：「一般人申請之案
    件，我們公司僅會賠償強制責任險150 萬元予家屬，任意險
    之部分則會送鑑定委員會再決定予以理賠，但本案因為理賠
    員庚○○遭受恐嚇，所以未經鑑定任意險就直接理賠120 萬
    元」等語（見97年3 月7 日警詢筆錄）；又證人甲○○證稱
    ：「保險公司核定汽車強制責任保險理賠金額之依據除相關
    單據外，尚包含看護費用、交通費用及殘障等級，被告丁○○申請許雯君車禍事件所提出之單據，其中醫藥費用為9 千
    元，加計看護費用，理賠金額不超過4 萬元，後來伊有向總
    公司報告遭恐嚇一事，最後放寬被害人殘廢等級之認定，才
    能提高理賠金額」等情（見97年3 月10日警詢筆錄、本院97
    年11月4 日審判筆錄），此與證人賴睿泰即蘇黎世產物保險
    公司員林通訊處副理證稱：「被告丁○○於96年9 月間某日
    前往伊公司，約20分鐘離去後，甲○○即向伊報備遭對方恐
    嚇，要求理賠20萬元一事，伊告訴甲○○要向總公司反應，
    總公司考量員工安全，才傾向提高保險理賠至17萬7 千餘元
    」等語相符（見97年3 月7 日警詢筆錄），是於上揭犯罪事
    實欄(一)(二)所示之賴美麗、許雯君保險理賠事件中，以提出之
    申請單據及保險公司理賠慣例，實均不足以獲致上揭金額之
    保險理賠，惟被告丁○○以恐嚇之方式，強索高於循正常理
    賠程序所可領得之保險金，業如前述，其確有不法所有之意
    圖，至為灼然。
五、再查上揭犯罪事實欄(三)所示之犯行，業據證人即被害人乙○○於警、偵訊時證稱：「96年9 月間起，因伊所開設之幼稚
    園積欠承富公司12萬餘元之午餐費，期間就有自稱承富公司
    派來之男子撥打電話給伊催討債務，並恐嚇稱『要是不還錢
    ，學校也不用開了』『你要是不還錢，明天我就到你們學校
    噴漆』等語，該名男子還多次率2 至3 名男子至天堂鳥托兒
    所、倍思特托兒所、博士登補習班找伊，96年12月間某日中
    午11時許，有2 名男子前往倍思特托兒所，隨即將桌椅、白
    板架翻倒，並稱『我是承富，借問一下你是哪時候要還錢，
    承富已經把帳交給我，你要是不給我你就不要開了』等語，
    97年1 月間被告丁○○率3 名年輕男子至博士登補習班該次
    ，被告丁○○拿出1 紙本票要伊開具12萬5 千元，之後才願
    意離開，97年2 月17日中午某時，伊接獲被告丁○○之電話
    要伊匯2 萬元，伊僅匯了5 千元，之後就接到辱罵電話說要
    噴油漆，隔天倍思特托兒所就被噴灑紅漆，伊可以認出打電
    話的人就是丁○○，因為伊曾經被丁○○當面恐嚇過」；於
    本院審理時證稱：「96年8 月20日接獲被告丁○○之電話，
    恐嚇伊說如果不還錢，就要亂到讓你沒辦法做生意；同年12
    月間，被告丁○○帶同另2 名成年男子前往伊開設之倍思特
    托兒所，徒手將校內之桌椅推倒，並且大聲叫罵；97年1 月
    間，被告丁○○帶同另外2 至3 名成年男子前往伊經營之博
    士登補習班，恐嚇伊簽發本票，還有1 位胖胖的男子要打伊
    巴掌；97年2 月18日前伊接獲被告丁○○之電話指定伊匯2
    萬元，伊僅匯了5 千元，之後就接到辱罵電話說要噴油漆，
    隔天所有的校車都被噴灑紅漆」等語（見本院上揭審判筆錄
    ），並有被害人乙○○提出之電話通聯紀錄及錄音譯文（見
    偵查卷第203 至221 頁）、公佈欄遭噴漆照片2 張在卷可按
    ，又上開錄音內容亦經檢察官97年8 月25日當庭勘驗與譯文
    大致相符，應認證人乙○○之證述，並非全然無據。雖被告
    丁○○之辯護人辯護稱證人乙○○於本院審理時就被告丁○○前往其經營之數家文教機構恐嚇之時間次序、夥同對象與
    偵查中所述多有出入等語，惟其就確遭被告丁○○電話或當
    面恐嚇、其中1 次甚且簽發本票情節之證述，則始終前後一
    致，衡以人之記憶本會伴隨時間之經過而漸趨模糊，加之證
    人乙○○亦證稱：「除伊親身與被告丁○○見面之4 次外，
    被告丁○○亦曾打電話到學校，有時亦會有自稱承富公司之
    人到學校討債，被告丁○○亦有帶其他人同去要錢，但這些
    人伊都不認識，在警局亦無法指認」等語，足見被告丁○○
    或單獨或夥同其餘不詳成年男子催討債務之次數極為頻繁、
    手法不一，參以證人乙○○又不識陪同被告丁○○前往催收
    帳款之成年男子，在遭恐嚇、脅迫之驚恐心理狀態下，無法
    清楚指認其餘共犯亦不違常情，實難因證人乙○○所述細節
    並非完全一致，而否定其證詞之可信度。再查刑法恐嚇取財
    罪之惡害通知方法，並無限制，除以積極明示之言語舉動外
    ，凡以其他足使被害人理解其意義之方法或暗示其如不從，
    將加危害而使被害人心生畏怖者，均應包括在內，被告丁○○等人藉噴灑紅漆並書寫被害人姓氏字樣之手法，依常情含
    有暗示被害人不從將加危害之意，致被害人心生畏懼，自亦
    符合恐嚇要件。
六、至被告丁○○、己○○雖另以前揭情詞置辯，惟查：
    （一）按共同實施犯罪行為之人，在合同意思範圍以內，各
          自分擔犯罪行為之一部，相互利用他人之行為，以達
          其犯罪之目的者，即應對於全部所發生之結果，共同
          負責，又共同正犯之成立，祇須具有犯意之聯絡，行
          為之分擔，既不問犯罪動機起於何人，亦不必每一階
          段犯行，均經參與（最高法院28年上字第3110號判例
          、34年上字第862 號判例意旨參照）；復按以自己共
          同犯罪之意思，參與實施犯罪構成要件以外之行為，
          或以自己共同犯罪之意思，事先同謀，而由其中一部
          分人實施犯罪之行為者，均為共同正犯（司法院大法
          官會議第109 號解釋要旨參照）；再按共同正犯之意
          思聯絡，不限於事前有所協議，其於行為當時，基於
          相互之認識，以共同犯罪之意思參與者，亦無礙於共
          同正犯之成立；又意思之聯絡並不限於事前有所謀議
          ，即僅於行為當時有共同犯意之聯絡者，亦屬之，且
          其表示之方法，亦不以明示通謀為必要，即相互間有
          默示之合致，亦無不可（最高法院73年臺上字第1886
          號判例、73年臺上字第2364號判例意旨參照）。
    （二）被告丁○○固辯稱自上開天堂鳥托兒所等學校監視錄
          影設備翻拍畫面未見其身影，不能證明其有到該等處
          所恐嚇云云，然查其自承係為承富公司催討被害人乙○○積欠之營養午餐款項，而依證人乙○○上揭所述
          ，其於上開時地遭恐嚇或強制簽發本票，均緣起於與
          承富公司間之債務糾紛，再者，證人乙○○亦證稱於
          97年2 月18日上址學校遭噴漆恐嚇前1 日，曾接獲被
          告丁○○催促還款之電話，是應認被告丁○○與上揭
          姓名不詳，前往被害人經營之上開托兒所等處實施恐
          嚇、強制犯行之成年男子間，均有犯意聯絡及行為分
          擔，自應就上開恐嚇、強制等犯行全部負責，其上揭
          所辯顯為事後推卸之詞，不足採信。
    （三）次查，被告己○○雖辯稱係被告丁○○主動提議為伊
          處理與證人乙○○間之債務，伊對於後續事宜均不知
          情云云，證人即共犯丁○○於本院審理時亦附和證稱
          ：「處理債務過程中均未向被告己○○報告，己○○
          不知伊催討債務之手法」云云（見本院上揭審判筆錄
          ）。惟觀諸被告己○○所持用之門號0000000000 號
          行動電話於96年10月2 日上午10時34分與被告丁○○
          持用之門號0000000000號行動電話通訊監察譯文顯示
          （見通訊監察譯文卷第63頁）：
          A ：（己○○）那個在找我耶，幹你娘，又打電話來
              跟我嗆聲。
          B ：（丁○○）嗆怎樣？
          A ：說你戶頭沒有拿來，我沒有辦法跟你匯。
          B ：我昨天有再打給她。
          A ：她怎麼說？
          B ：昨天跟前天都有打，她都不接，人要過去啦。
          A ：這樣子ㄡ，不然你過去那邊跟他坐啊，叫那一些
              小弟過去坐啊。
          B ：好啦，我知道啦。
          被告己○○於97年5 月13日偵查中先供稱：「該次對
          話是胡亂聊天，伊也不知道為何電話裡會如此說」云
          云（見偵查卷第18頁），嗣後又翻異前詞改稱：「『
          少年』的意思，是以前有一些朋友會叫我『細漢』，
          現在我也有請一些少年仔的司機」云云（見偵查卷第
          245 頁），其供詞前後反覆，避重就輕，已難遽信；
          況依上開對話內容，被告己○○係向被告丁○○抱怨
          被害人乙○○未依約還錢，甚且指示被告丁○○應帶
          同同夥前往被害人經營之學校等情，被告己○○前揭
          所辯即與客觀事證不符，又共犯丁○○之證詞亦係迴
          護被告己○○之詞，不足為對被告己○○有利之認定
          。又苟如被告己○○辯護人所稱事後被告丁○○亦未
          夥同小弟向被害人催討債務等情，然被告己○○既在
          對話中即已提及要被告丁○○帶同夥前往，益徵其對
          於被告丁○○係可能採取暴力方式催討債務，並非全
          無預見，且亦不違背其本意，縱被告丁○○事後帶同
          同夥成年男子前往對被害人恐嚇，並非基於被告己○○之指示，然其就被告丁○○上揭如犯罪事實欄(三)所
          為，顯均有犯意聯絡無疑，從而自無從解免其刑責。
七、至被告丁○○及其選任辯護人雖於本院審理時，聲請：(一)將
    被害人乙○○提供之電話錄音紀錄作聲紋比對，是否與被告
    丁○○、案外人黃耀仁、吳榮格之聲紋相符；(二)調閱「倍思
    特托兒所」、「天堂鳥托兒所」之監視錄影設備畫面，證明
    被告丁○○並未以電話及至上開地點噴灑紅漆之方式恐嚇被
    害人乙○○等情，惟上開犯罪事實，業據證人即被害人乙○○於警、偵訊及本院審理時證述綦詳，且基於共同正犯犯意
    聯絡及行為分擔之原則，本院就已調查之證據資料認為心證
    已明，被告丁○○及其辯護人其餘部分之聲請調查之待證事
    項又與本案被告之犯罪事實無相當之關聯性，核無調查必要
    ；另被告己○○之選任辯護人聲請傳訊雷玉琳、邱美綠乙節
    ，惟其待證事項業據證人即共犯丁○○於本院審理時證述在
    卷，復有被告己○○持用之行動電話通訊監察譯文附卷可參
    ，犯罪事證已臻明確，上開聲請調查之證據又與本案被告之
    犯罪事實無相當之關聯性，亦無調查必要，均併予敘明。
八、核被告丁○○就犯罪事實欄(一)(二)所為，均係犯刑法第346 條
    第1 項之恐嚇取財罪；就犯罪事實欄(三)所為，係分別犯刑法
    第304 條第1 項之強制罪及同法第305 條之恐嚇危害安全罪
    （各次涉犯法條詳如附表二所示）；被告戊○○就犯罪事實
    欄(一)所為，係犯刑法第346 條第1 項之恐嚇取財罪；被告己○○就犯罪事實欄(三)所為，係分別犯刑法第304 條第1 項之
    強制罪及同法第305 條之恐嚇罪。公訴人雖認被告丁○○、
    己○○如犯罪事實欄(三)所為，係犯刑法第305 條之恐嚇危
    害安全罪，惟被告丁○○本於為被告己○○催討債務人乙○○所積欠債務之目的，以上揭言詞恐嚇之方法，致債務人心
    生畏懼，渠等固無不法所有之意圖，惟債務人本有與債權人
    磋商洽談決定清償時間、地點、方式及數額之權利，倘以此
    脅迫方式，逼使債務人簽發相當於債務金額之本票交予被告
    丁○○收執，即屬使債務人行無義務之事，而該當刑法第
    304 條第1 項強制罪之構成要件，其恐嚇行為，亦僅屬犯強
    制罪之手段，無更論以恐嚇危害安全罪之餘地，公訴意旨認
    被告丁○○、己○○此部分所為，係犯刑法第305 條之恐嚇
    危害安全罪，尚有未洽，惟其基本社會事實同一，本院自得
    變更起訴法條。被告丁○○與被告戊○○就犯罪事實欄(一)所
    示犯行；被告丁○○、被告己○○與上揭姓名、年籍不詳之
    之成年男子間就犯罪事實欄(三)所示犯行間，互有犯意聯絡及
    行為分擔，均為共同正犯。再按所謂「接續犯」，係指數行
    為於同時同地或密切接近之時地實施，侵害同一種之法益，
    各行為之獨立性極為薄弱，依一般社會健全觀念，在時間差
    距上，難以強行分開，在刑法評價上，以視為數個舉動之接
    續施行，合為包括之一行為予以評價，較為合理，而為包括
    之一罪（最高法院86年臺上字第3295號判例意旨參照）。查
    起訴之犯罪事實欄(三)雖未敘及被告丁○○前往上址「天堂
    鳥托兒所」噴漆恐嚇之事實，惟此部分業經蒞庭實施公訴檢
    察官當庭追加，又與已起訴之在「倍思特托兒所」噴漆恐嚇
    部分發生時間密接，侵害同一被害人法益，有接續犯之關係
    ，本院自得併予審究；起訴意旨雖另認被告丁○○、己○○
    如犯罪事實欄(三)所示之犯行係接續為之，惟其犯罪時間彼此
    間隔數月，並非密接，地點又非同一，參諸上開判例意旨，
    尚難認各行為獨立性薄弱，而不宜論為接續犯，是被告丁○○所犯上開恐嚇取財、恐嚇、強制罪及被告己○○所犯上開
    恐嚇、強制罪間，均犯意各別，行為互殊，應予分論併罰。
    又被告丁○○前因違反懲治盜匪條例案件，經臺灣高等法院
    臺中分院以88年度上更一字第298 號判處有期徒刑7 年6 月
    ，嗣經上訴，再由最高法院以89年度臺上字第5444號駁回上
    訴而確定，嗣經送監執行，於91年10月29日因縮短刑期假釋
    出監付保護管束，並於94年12月3 日縮刑期滿未經撤銷假釋
    ，以已執行完畢論等情，此有臺灣彰化地方法院檢察署刑案
    資料查註紀錄表及臺灣高等法院被告前案紀錄表各1 份在卷
    可稽，其於受有期徒刑執行完畢後，5年以內故意再犯本件
    最重本刑為有期徒刑以上之各罪，均為累犯，應依刑法第47
    條第1項之規定，分別加重其刑。爰審酌被告丁○○前即有
    多次恐嚇前科，素行不良，詎不思悔改而仍從事暴力討債活
    動，被告戊○○明知此情，仍仲介被告丁○○並假藉地方代
    表名義共謀不法所得，被告己○○雖因與被害人乙○○間之
    債務糾紛，然不思循正當途徑與被害人協商，或循法律途徑
    處理，竟任由被告丁○○以脅迫、恐嚇方式，向被害人索討
    ，嚴重影響社會秩序，惡性非輕，及其等犯罪之動機、目的
    、手段、生活狀況、智識程度，暨犯罪後均未能坦承犯行，
    態度不佳等一切情狀，分別量處如主文所示之刑，並就被告
    丁○○、己○○所宣告刑定其應執行刑，及就被告己○○部
    分諭知易科罰金之折算標準。
九、末按共同正犯因相互間利用他人之行為，以遂行其犯意之實
    現，本於責任共同之原則，有關沒收部分，對於共犯間供犯
    罪所用之物，自均應為沒收之諭知（最高法院91年度臺上字
    第5583號判決參照）。查扣案之MOTOROLA牌行動電話1 具（
    搭配門號0000000000號SIM 卡使用），係被告丁○○所有之
    物，業據其供明在卷（見本院上揭審判筆錄），又係供犯本
    案恐嚇取財犯行所用之物，業據證人庚○○證述明確，已如
    前述，再者，因行動電話之服務須以SIM 卡為介面，故行動
    電話業者於出租行動電話門號予消費者使用時，即同時附帶
    提供SIM 卡給消費者做為門號使用之介面，故於該公司接受
    消費者申辦門號並將該門號開通上線時，該公司即將SIM 卡
    所有權移轉予消費者，此有司法院97年5 月6 日院臺廳刑一
    字第0970009760號函暨所附之各該電信公司函及申請書、服
    務契約書等可參，是以本件行動電話之SIM 卡均應認為係屬
    客戶即被告丁○○所有，應併予宣告沒收，並基於共犯責任
    共同法理，對被告戊○○併予宣告沒收。至扣案被告丁○○
    所有之MOTOROLA行動電話1 具（搭配門號0000000000號SIM
    卡使用），雖曾用以與被告己○○聯繫催討債務事宜，惟依
    卷存通訊監察譯文尚無從證明被告丁○○曾持向被害人恐嚇
    ，而被告戊○○所有之TELSDA牌行動電話1 具（搭配000000
    0000號SIM 卡使用）、被告己○○處扣得之臺灣票據交換所
    臺中市分所退票理由單、合作金庫商業銀行支票1 紙，亦均
    尚乏證據證明與本案恐嚇取財或恐嚇犯罪有何關聯，爰不予
    宣告沒收，附此敘明。
據上論斷，應依刑事訴訟法第299 條第1 項前段、第300 條，刑
法第28條、第304 條第1 項、第305 條、第346 條第1 項、第47
條第1 項、第41條、第51條第5 款、第38條第1 項第2 款，判決
如主文。
本案經檢察官陳信郎到庭執行職務。
中    華    民    國    97    年    11    月    18    日
                  刑事第七庭    審判長法官  簡璽容
                                法      官  郭麗萍
                                法      官  胡宜如
以上正本證明與原本無異。
如不服本判決應於收受送達後10日內向本院提出上訴書狀，並應
敘述具體理由；其未敘述上訴理由者，應於上訴期間屆滿後20日
內向本院補提理由書 (均須按他造當事人之人數附繕本)「切勿
逕送上級法院」。
告訴人或被害人對於判決如有不服具備理由請求檢察官上訴者，
其上訴期間之計算係以檢察官收受判決正本之日期為準。
中    華    民    國    97    年    11    月    18    日
                                書  記  官  蕭秀吉
附錄本案論罪科刑法條：
中華民國刑法第304條
以強暴、脅迫使人行無義務之事或妨害人行使權利者，處3 年以
下有期徒刑、拘役或3 百元以下罰金。
前項之未遂犯罰之。
中華民國刑法第305條
以加害生命、身體、自由、名譽、財產之事，恐嚇他人致生危害
於安全者，處2 年以下有期徒刑、拘役或3 百元以下罰金。
中華民國刑法第346條
意圖為自己或第三人不法之所有，以恐嚇使人將本人或第三人之
物交付者，處6 月以上5 年以下有期徒刑，得併科1 千元以下罰
金。
以前項方法得財產上不法之利益，或使第三人得之者，亦同。
前二項之未遂犯罰之。
【附表1 】：被告丁○○所犯之罪及所處之刑
┌─┬───────┬───────────────┐
│編│犯罪事實      │  主  文                      │
│號│              │                              │
├─┼───────┼───────────────┤
│１│如犯罪事實欄一│丁○○共同意圖為自己不法之所有│
│  │(一)所示之事實  │，以恐嚇使人將本人之物交付，累│
│  │              │犯，處有期徒刑壹年貳月。扣案之│
│  │              │MOTOROLA牌行動電話壹具（含門號│
│  │              │0000000000號SIM 卡壹枚）沒收。│
│  │              │                              │
├─┼───────┼───────────────┤
│２│如犯罪事實欄一│丁○○意圖為自己不法之所有，以│
│  │(二)所示之事實  │恐嚇使人將本人之物交付，累犯，│
│  │              │處有期徒刑壹年。              │
│  │              │                              │
├─┼───────┼───────────────┤
│３│如犯罪事實欄一│丁○○共同以加害財產之事，恐嚇│
│  │(三)所示之事實│他人致生危害於安全，累犯，處有│
│  │              │期徒刑參月。                  │
│  │              │                              │
├─┼───────┼───────────────┤
│４│如犯罪事實欄一│丁○○共同以加害財產之事，恐嚇│
│  │(三)所示之事實│他人致生危害於安全，累犯，處有│
│  │              │期徒刑參月。                  │
│  │              │                              │
├─┼───────┼───────────────┤
│５│如犯罪事實欄一│丁○○共同以脅迫使人行無義務之│
│  │(三)所示之事實│事，累犯，處有期徒刑肆月。    │
│  │              │                              │
├─┼───────┼───────────────┤
│６│如犯罪事實欄一│丁○○共同以加害生命、財產之事│
│  │(三)所示之事實│，恐嚇他人致生危害於安全，累犯│
│  │              │，處有期徒刑參月。            │
│  │              │                              │
└─┴───────┴───────────────┘
【附表2 】：被告己○○所犯之罪及所處之刑
┌─┬───────┬───────────────┐
│編│犯罪事實      │  主  文                      │
│號│              │                              │
├─┼───────┼───────────────┤
│１│如犯罪事實欄一│己○○共同以加害財產之事，恐嚇│
│  │(三)所示之事實│他人致生危害於安全，處有期徒刑│
│  │              │貳月，如易科罰金，以新臺幣壹仟│
│  │              │元折算壹日。                  │
│  │              │                              │
├─┼───────┼───────────────┤
│２│如犯罪事實欄一│己○○共同以加害財產之事，恐嚇│
│  │(三)所示之事實│他人致生危害於安全，處有期徒刑│
│  │              │貳月，如易科罰金，以新臺幣壹仟│
│  │              │元折算壹日。                  │
│  │              │                              │
├─┼───────┼───────────────┤
│３│如犯罪事實欄一│己○○共同以脅迫使人行無義務之│
│  │(三)所示之事實│事，處有期徒刑參月，如易科罰金│
│  │              │，以新臺幣壹仟元折算壹日。    │
│  │              │                              │
├─┼───────┼───────────────┤
│４│如犯罪事實欄一│己○○共同以加害生命、財產之事│
│  │(三)所示之事實│，恐嚇他人致生危害於安全，處有│
│  │              │期徒刑貳月，如易科罰金，以新臺│
│  │              │幣壹仟元折算壹日。            │
│  │              │                              │
└─┴───────┴───────────────┘


司法院資訊處製作；財團法人民間司法改革基金會備份。
